最高法院民事判決　　　　　　九十六年度台上字第一四九０號
上　訴　人　台灣省農會
法定代理人　辰○○
訴訟代理人　王建中律師
被 上訴 人　甲○○
　　　　　　乙○○
　　　　　　卯○○
　　　　　　丙○○
　　　　　　戊○○
　　　　　　己○○
　　　　　　庚○○
　　　　　　辛○○
　　　　　　丁○○
　　　　　　癸○○
　　　　　　子○○
　　　　　　　　　　號
　　　　　　丑○○
　　　　　　壬○○
　　　　　　寅○○
共　　　同
訴訟代理人　陳居亮律師
上列當事人間確認僱傭關係存在事件，上訴人對於中華民國九十
五年八月十六日台灣高等法院台中分院第二審判決（九十五年度
重勞上字第二號），提起上訴，本院判決如下：
    主  文
原判決關於駁回上訴人對被上訴人丙○○、丁○○、戊○○、己
○○、庚○○、辛○○、壬○○、癸○○、子○○、丑○○、寅
○○之上訴暨各該訴訟費用部分廢棄，發回台灣高等法院台中分
院。
其他上訴駁回。
第三審訴訟費用關於駁回其他上訴部分，由上訴人負擔。
    理  由
本件被上訴人主張：甲○○、乙○○、卯○○（下稱甲○○三人
）原服務於台灣省各級農會員工互助會，該互助會業務停辦後，
上訴人依行政院農業委員會（下稱農委會）建議留任為員工，即
於民國九十二年十月十六日提報第七次人事評議小組會議通過，
聘僱甲○○為五職等試用二等專員、乙○○為八職等試用課員、
卯○○為九職等試用技工，並陳報農委會，農委會雖曾函示甲○
○三人於互助會任用之資歷與農會人事管理辦法所定農會員工聘
僱資格標準之應具資格條件無從援例比照；上訴人按農委會函示
原則復核定甲○○三人各降一職等任用，已獲農委會於九十四年
四月二十七日函覆准同意辦理，完成法定任用程序，納入當年度
在職人員。詎上訴人突於九十四年五月十一日函告甲○○三人因
不符人評會議任用標準，不予任用，顯非適法，自不生終止僱傭
關係之效力。另除甲○○三人以外之其餘被上訴人（下稱丙○○
等十一人）均為上訴人受僱人，平日工作認真、盡忠職守、恪守
本分並未有任何申誡或記過之處分，亦無品德操守之不良紀錄，
上訴人未說明任何具體理由，亦未提出全體員工人事評比資料，
說明評議之依據，竟於九十四年六月一日以業務關係為由，將丙
○○等十一人資遣，亦有未合等情，爰求為確認被上訴人甲○○
、乙○○、卯○○、丙○○、丁○○、戊○○、己○○、庚○○
、辛○○、壬○○、癸○○、子○○、丑○○、寅○○與上訴人
間之僱傭關係存在之判決。
上訴人則以：甲○○三人雖經九十二年第七次人事評議小組會議
決議予以僱傭，惟陳報農委會時並未獲准備查。經伊就任用資格
予以說明澄清，農委會除乙○○部分，因具台灣省各級農會新進
人員資格考試及格證書，同意備查外，就甲○○、卯○○二人，
仍不准備查；且農委會對乙○○之考試任用資格，續有質疑，迨
被上訴人乙○○試用期滿，九十三年度第十一次人事評議小組會
議決議：予以正式任用；並報請農委會備查，農委會仍函覆不予
備查。是被上訴人甲○○三人任用案，因農委會不予備查，自未
完成「正式」任用程序。嗣伊將甲○○三人改降一職等之方式任
用並陳報，雖經農委會於九十四年四月二十七日函覆准同意辦理
，然此降低一職等之任用條件，事先並未經人事評議小組會議決
議，復因伊認以此方式處理，仍不符合農委會之前函所示資歷無
從援引比照之原則，故決定不以上開降級方式辦理，而於九十四
年五月十一日函告甲○○三人不予任用，並於九十四年五月三十
一日提交九十四年第四次人事評議小組會議，評議結果：維持不
予任用之決議。是甲○○三人尚未經合法任用，自無僱傭關係。
又因近年國內外經濟型態改變，原所設置單位紛紛裁撤，業務萎
縮不振，因而造成聘僱人員過多，盈餘年年銳減，適當調整各單
位人員配置，精簡人員，以節省人事費用，期使能轉虧為盈，要
為當務之急。從伊近三年來決算盈餘情形：九十一年度盈餘新台
幣（下同）三百七十九萬七千三百九十一元、九十二年度盈餘一
百零四萬五千八百二十六元、九十三年度盈餘三百三十一萬二千
三百四十八元，然九十三年度決算盈餘係將合作金庫股利六百九
十二萬四千三百二十六元及股票股利以應收款項五百三十五萬三
千五百二十股，每股十元予以併入計算，實際業務收入萎縮，扣
除合作金庫股票股利實際應虧損為五千零二十二萬二千八百五十
一元。又因伊業務量逐年萎縮，農委會核定員額如下：(1)依九十
一年度決算，九十二年度之員額，農委會核定二百零四人，(2)依
九十二年度決算，九十三年度員額，農委會核定一百七十人，(3)
依九十三年度決算，九十四年度之員額核定為二百零七人。基此
，伊第十五屆理事會第一次臨時會決議依農會人事管理辦法第五
十一條之規定，辦理員工資遣，經提報九十四年度第四次人事評
議小組決議，通過對丙○○等十一人之資遣案，即令九十四年度
第五次人事評議小組就此一案提起覆議，仍維持原資遣案，足徵
伊依據上開辦法第五十一條規定辦理資遣，並無何不法情事等語
，資為抗辯。
原審以：甲○○三人主張其經人事評議小組會議決議留任為上訴
人之聘僱人員，農委會雖函示甲○○三人於互助會任用之資歷與
農會人事管理辦法所定農會員工聘僱資格標準之應具資格條件無
從援例比照，請上訴人釐清進用資格條件後為適法處理，上訴人
依農委會函示原則核定甲○○三人各改降一職等任用，再函報農
委會備查，固經農委會核准同意辦理之事實，有上訴人將薪資匯
入甲○○三人帳戶之存摺影本、上訴人之人事評議小組九十二年
度第七次會議議案節本、上訴人及農委會之函文影本四份在卷為
證，且為上訴人所不爭執，堪信為真實。惟農會人事評議小組評
議結果，應經總幹事核定後行之，並報請主管機關備查，九十三
年十一月三十日修正之農會人事管理辦法第六條定有明文。該辦
法所規定之「備查」，係指農會依法令規定，就相關事項，對主
管機關有所陳報或通知，使該主管機關對於其指揮、監督或主管
之事項，知悉其事實之謂，僅係一種觀念通知，並未產生任何公
法上法律效果，而主管機關亦無否准其備查之權限。但主管機關
對於備查之陳報事項如有意見，自可依其職掌表示其意見或指示
，亦得依法採取其他適當之處置，此有農委會九十二年一月九日
、九十五年四月三日、九十五年五月八日等函在卷可稽，足認農
委會是否准予備查，與兩造間僱傭關係是否成立無涉，甲○○三
人既經前揭第七次人事評議小組會議決議並經總幹事核定任用，
納入當年度編制內在職人員，兩造間即已生合法聘僱關係，上訴
人抗辯尚未完成合法任用程序，自非可採。又上訴人既已於九十
四年五月十一日通知被上訴人甲○○三人不予任用，限於文到一
星期內辦理移交手續，表示拒絕受領其勞務，則甲○○自九十四
年五月十六日起、乙○○自同年月十三日起、卯○○自同年月二
十日起，均未再於員工簽到簿上簽到等情縱令屬實，亦係因上訴
人拒絕受領勞務所致，不可歸責於甲○○三人，是上訴人另主張
：甲○○三人在一年內無故曠職七日以上，業經九十四年度第五
次人評會予以解聘云云，亦屬無據。且上訴人先於九十四年五月
十一日函知甲○○三人不予任用，事後再於同年月三十一日九十
四年度第四次人事評議小組會議以追認方式決議甲○○三人不予
任用，核與內政部七十二年九月九日台社內字第一八二三九○號
函釋：「農會總幹事對於人事任免，不得先行決定並發布後，再
送人事評議小組事後補正；如有違反，主管機關應不准備查，其
情節重大者，應依農會法第四十六條規定，予以停止職權或解除
職務」有違，其程序顯不合法，其決議亦難憑採。再者，甲○○
已通過台灣省各級農會新進人員資格考試、聘任人員考試，乙○
○亦已通過台灣省各級農會新進人員資格考試，卯○○則為高職
畢業，依當時（九十二年間）施行之農會人事管理辦法高中職畢
業即得被任為十職等技工，卯○○自得任用為技工，三人均符合
上訴人員工任用資格等情，有考試及格證書影本三份在卷可稽，
且為上訴人所不爭執，甲○○三人並無資格不符而無效之處，至
於其受聘職稱、職等是否有不適當等情，則屬上訴人應依法律規
定予以適當調整職稱、職等任用範疇，並不影響僱傭關係之成立
及效力，上訴人仍執甲○○三人資歷無從援引比照云云為辯，自
無可採。甲○○三人請求確認其與上訴人間之僱傭關係存在，即
無不合，應予准許。次查上訴人主張丙○○、丁○○原均任職於
研究發展室，因研發室功能不彰，故予裁撤；寅○○原任職於供
銷部之畜禽運銷課，因該課業務縮編，寅○○業務萎縮，三人均
無法調派其他工作，而予以資遣。其餘被上訴人即戊○○等八人
，則因所屬單位業務減少，復無法調派其他工作，故經人事評議
小組決定予以資遣等情，雖據提出上訴人函為證，惟按上訴人章
程第十七條對該農會部門之設置已有明定；同章程第四十二條規
定：本章程經本會會員代表大會通過，報請主管機關核准實施，
修改時亦同。是以上訴人裁撤其內部單位，屬章程變更之範疇，
自應提經會員代表大會依上開決議方式決議之，此有農委會九十
五年五月四日函在卷可稽，被上訴人丙○○、丁○○二人所屬研
發室係依章程第十七條明文規定設立，倘須裁撤，即涉及章程之
變更，依該章程第四十二條規定，自需經農會會員代表大會通過
，報請主管機關核准實施。然上訴人就其裁撤研發室，係依前開
規定程序踐行之事實，並未舉證以實其說，則其所辯：其因業務
需要而裁撤研發室，並不需要經會員代表大會通過及修改章程等
語，自屬無據。又依農會人事管理辦法第五十一條第一項第二款
規定，以所屬單位裁撤、業務減少為由資遺員工，均需以無法調
派其他工作為前提。上訴人九十二年度設置員額為二百零四人、
九十三年度設置員額為一百七十人、九十四年度設置員額為二百
零七人，有農委會九十五年六月六日函在卷可稽；且上訴人九十
四年度第四次人事評議小組會議另決議：因應業務需要，臨時僱
用張佳怡、張益綸、張景惠、呂銘塔、楊惠羽、陳文雄、林友寧
等七名，期間自九十四年四月二十五日起至六月三十日止；雖其
受僱者為臨時人員，期間不長，然參以前述九十四年度設置員額
較九十三年度設置員額增加三十七人，足見上訴人業務並無減縮
情事，況上訴人亦未舉證證明其已有調派上開寅○○等人擔任其
他工作未果之事實，是上訴人抗辯單位裁撤、業務減少，及因調
派其他工作未果情事，始予以資遣寅○○等人，亦不可採。上訴
人資遺丙○○等十一人既不合法，被上訴人丙○○等十一人訴請
確認與上訴人間之僱傭關係存在，自屬有據，應予准許等詞，因
而維持第一審所為上訴人敗訴判決，駁回其上訴。
關於廢棄發回部分（即對被上訴人丙○○等十一人上訴部分）：
查農會因業務減縮、用人費用考量或經營績效等因素裁撤不必要
之部門，而有資遺人員之必要，得依農會人事管理辦法第五十一
條等相關規定辦理資遺，並無涉及修改章程等情，此有農委會九
十五年四月三日農輔字第○九五○一一六二八七號函、同年六月
二十一日農輔字第○九五○一三三三八八號函在卷可參（見原審
卷第六五、一五○頁）；上訴人於九十二年度雖核定設置員額為
二百零四人、九十三年度設置員額為一百七十人、九十四年度設
置員額為二百零七人，但此係因九十三年度上訴人誤用內政部及
農委會所頒台灣省各級農會設置員額及提撥用人費計算要點（基
準）之計算公式所致，故有九十三年度較九十二年度總收益減少
，而年度核定員額卻增加之不合理現象，亦據農委會函覆明確在
卷可考（見原審卷第八○、八七頁），原審逕以前述九十四年度
設置員額較九十三年度設置員額增加三十七人之事實，遽認上訴
人並無業務減縮情事，已嫌速斷。又上訴人抗辯：伊九十一年度
盈餘三百七十九萬七千三百九十一元、九十二年度盈餘一百零四
萬五千八百二十六元、九十三年度盈餘三百三十一萬二千三百四
十八元，然九十三年度決算盈餘係將合作金庫股利六百九十二萬
四千三百二十六元及股票股利以應收款項五百三十五萬三千五百
二十股，每股十元予以併入計算，實際業務收入萎縮，扣除合作
金庫股票股利實際應虧損為五千零二十二萬二千八百五十一元，
足證業務萎縮等語（見第一審卷第四一頁），自係其重要之攻擊
防禦方法，原審就此未說明其取捨意見，遽為不利於上訴人之判
斷，亦有判決不備理由之違法。上訴論旨，指摘原判決關於此部
分為不當，求予廢棄，非無理由。
關於駁回其他上訴部分：
原判決以前開理由就被上訴人甲○○三人部分維持第一審所為上
訴人敗訴判決，經核於法並無不合。上訴論旨，徒就原審認定事
實、取捨證據之職權行使，指摘原判決此部分為不當，聲明廢棄
，非有理由。
據上論結，本件上訴為一部有理由，一部無理由。依民事訴訟法
第四百七十七條第一項、第四百七十八條第二項、第四百八十一
條、第四百四十九條第一項、第七十八條，判決如主文。
中　　華　　民　　國　九十六　年　　七　　月　　五　　日
                      最高法院民事第七庭
                          審判長法官  劉　福　來
                                法官  黃　秀　得
                                法官  吳　謀　焰
                                法官  李　寶　堂
                                法官  鄭　傑　夫
      本件正本證明與原本無異
                                      書  記  官
中　　華　　民　　國　九十六　年　　七　　月   十六   日
                                                H
